【裁判字號】    98,簡上,141
【裁判日期】    990622
【裁判案由】    回復原狀等
【裁判全文】
臺灣桃園地方法院民事判決             98年度簡上字第141號
上  訴  人
即被上訴人  國泰紐約廣場社區管理委員會
法定代理人  寅○○
訴訟代理人  林宗竭律師
上  訴  人  丑○○
被  上訴人  甲○○
訴訟代理人  庚○○
被  上訴人  壬○○
訴訟代理人  丙○○
被  上訴人  癸○○
            戊○○
共      同
訴訟代理人  子○○
兼前列1 人
訴訟代理人  辛○○
被  上訴人  丁○○
訴訟代理人  乙○○
            己○○
上列當事人間請求回復原狀等事件，上訴人對於民國98年8 月20
日本院桃園簡易庭98年度桃簡字第372 號第一審判決提起上訴，
於民國99年5 月25日言詞辯論終結，本院判決如下：
    主  文
上訴均駁回。
第二審訴訟費用由上訴人各自負擔。
    事實及理由
壹、程序方面：
一、按於第二審為訴之變更或追加，非經他造同意，不得為之。
    但民事訴訟法第255 條第1 項第2 款至第6 款情形，不在此
    限；又請求之基礎事實同一者，縱於訴狀送達後，原告仍得
    將原訴變更或追加他訴，無須得被告同意，此觀民事訴訟法
    第446 條第1 項及第255 條第1 項第2 款規定自明。此該規
    定，依同法第436 條之1 第3 項，於簡易訴訟事件之上訴程
    序亦準用之。是原告於第二審為訴之追加，苟其請求之基礎
    事實同一者，即非法所不許。所謂請求之基礎事實同一，係
    指變更或追加之訴與原訴之主要爭點有其共同性，各請求利
    益之主張在社會生活上可認為同一或關連，而就原請求之訴
    訟及證據資料，於審理繼續進行在相當程度範圍內具有同一
    性或一體性，得期待於後請求之審理予以利用，俾先後兩請
    求在同一程序得加以解決，避免重複審理，進而為統一解決
    紛爭者，即屬之（最高法院95年度台上字第1573號判決意旨
    參照）。經查，本件上訴人即被上訴人國泰紐約廣場社區管
    理委員會（下簡稱上訴人國泰社區）原起訴請求上訴人丑○○及被上訴人甲○○等6 人回復原狀等事實所主張之請求權
    ，分別為社區規約、上訴人丑○○及被上訴人與訴外人國泰
    建設股份有限公司（下簡稱國泰公司）間之買賣契約及公寓
    大廈管理條例之規定，另對上訴人丑○○併依系爭承諾書之
    法律關係為請求；嗣於上訴時，另追加依被上訴人與國泰公
    司間之分管契約為其請求權基礎而為本件請求，核此原訴與
    追加之訴間有相當之關連性，且原訴之證據資料得於追加之
    訴審理時予以利用，揆諸前開規定，可認原訴與追加之訴間
    之請求基礎事實係屬同一，是上訴人國泰社區於第二審所為
    訴之追加，於法有據，應予准許。
二、被上訴人甲○○經合法通知，未於言詞辯論期日到場，核無
    民事訴訟法第386 條所列各款情形，爰依上訴人國泰社區之
    聲請，由其一造辯論而為判決。
貳、實體方面：
一、上訴人國泰社區起訴及上訴主張：
  (一)上訴人丑○○及被上訴人甲○○、壬○○、癸○○、丁○○
    、辛○○與戊○○等人均係上訴人國泰社區之住戶，並分別
    為上訴人國泰社區之區分所有權人。上訴人國泰社區大樓前
    由國泰公司興建，原先規劃設計各住戶之冷氣主機係設置於
    前、後陽台，而上訴人國泰社區之400 餘戶住戶亦大多依照
    原有設計將冷氣主機置於陽台內側。詎上訴人丑○○及被上
    訴人等人為自己居住便利之私，不依原有規劃，竟於渠等居
    住之大樓外牆設置鐵架及遮雨棚等物，並將冷氣主機置於外
    牆，嚴重影響上訴人國泰社區大樓外觀及住戶居住之安全，
    迭經上訴人國泰社區發函催告拆除，卻仍置之不理。
  (二)依上訴人國泰社區之規約第2 條第7 項規定：「本社區之冷
    氣機不得外掛於建築主體，包含ㄇ字型內凹外牆面」，依此
    住戶即不得將冷氣主機外掛於外牆面，而該規約內容應對各
    區分所有權人均有拘束力。且按公寓大廈管理條例第8 條第
    1 項規定：「公寓大廈周圍上下、外牆面、樓頂平臺及不屬
    專有部分之防空避難設備，其變更構造、顏色、設置廣告物
    、鐵鋁窗或其他類似之行為，除應依法令規定辦理外，該公
    寓大廈規約另有規定或區分所有權人會議已有決議，經向直
    轄市、縣（市）主管機關完成報備有案者，應受該規約或區
    分所有權人會議決議之限制。」；又同條例第33條第2 款亦
    規定：「區分所有權人會議之決議，未經依下列各款事項辦
    理者，不生效力：公寓大廈外牆面、樓頂平臺，設置廣告物
    、無線電台基地台等類似強波發射設備或其他類似之行為，
    設置於屋頂者，應經頂層區分所有權人同意；設置其他樓層
    者，應經該樓層區分所有權人同意。該層住戶，並得參加區
    分所有權人會議陳述意見。」，是公寓大廈外牆面之使用及
    設置鐵鋁窗等類似行為，除應得區分所有權人之同意外，並
    應經該樓層住戶之同意，方得為之。且公寓大廈管理條例第
    8 條之立法理由係：「一為公寓大廈外圍使用之限制，以維
    建築物整體觀瞻。二為維護建築物之整體外觀，以提升居住
    品質，爰規定公寓大廈外觀之使用限制。」，故裝設冷氣亦
    屬變更外牆外觀，除經同意外，自不得架設。復參內政部營
    建署89年6 月30日89台內營字第8983865 號函解釋：「按公
    寓大廈周圍上下、外牆面、頂樓平台及防空避難室，非依法
    令規定並經區分所有權人會議之決議，不得有變更構造、顏
    色、使用目的、設置廣告物或其他類似之行為，公寓大廈管
    理條例第8 條第1 項所明定。準此，本案於公寓大廈外牆面
    懸掛大型空調設備之物體，業已違反上開規定…」，已明白
    揭示冷氣空調設備不得懸掛於大樓外牆。準此，上訴人國泰
    社區依92年12月31日修正後之公寓大廈管理條例第8 條規定
    ，請求被上訴人拆除冷氣主機、鐵架及遮雨棚並回復原狀，
    自屬有據。然原審判決誤引舊法時期之行政函示及臺灣高等
    法院臺中分院93年度上字第204 號判決意旨，認定被上訴人
    於大樓外牆裝設冷氣主機等行為，不在上開條文禁止之列，
    於法顯有違誤。
  (三)又依被上訴人與國泰公司間簽訂之買賣契約附件即分管同意
    書（下稱系爭分管契約）第1 條約定「本社區…各項公共設
    施皆屬本社區管理委員會之公共管理範圍，不得任意更動或
    私自佔用…」，及產權與貸款章節第3 條使用範圍之第3 項
    亦約定「本件建築外觀及各戶室內、陽台、梯廳、…應依使
    用執照所載用途及規約使用，不得任意更動或違規使用。倘
    因更動或違規使用致影響本大樓其他住戶權益時，須負回復
    原狀及損害賠償之責」，且國泰公司早於95年間即於發予各
    承購戶之請款通知單上特別清楚註記：「為維護社區整體觀
    瞻，如需裝設平面鋁窗，請待管委會訂定統一樣式，再行裝
    設。」，足見被上訴人早已明瞭上訴人國泰社區大樓不得變
    更外觀之約定。是被上訴人設置鐵架、遮雨棚及冷氣主機於
    外牆，顯然已變更建築外觀，並違反系爭分管契約之約定，
    上訴人國泰社區自得依前開約定，請求被上訴人拆除並回復
    原狀。
  (四)上訴人丑○○前於97年7 月4 日立具承諾書（下稱系爭承諾
    書），同意於97年10月4 日前自行拆除鐵架及冷氣，然迄今
    仍未拆除，顯有違反系爭承諾書之情事。至上訴人丑○○上
    訴後雖主張其簽立之系爭承諾書係受詐欺而為，然上訴人國
    泰社區否認有為詐欺之行為，且上訴人丑○○之撤銷意思表
    示已逾1 年除斥期間。為此，爰依社區規約、被上訴人與國
    泰公司間之買賣契約、分管契約及公寓大廈管理條例之規定
    ，另對上訴人丑○○併依系爭承諾書之法律關係，請求渠等
    應將如原判決附圖（即桃園縣桃園地政事務所於98年3 月13
    日製作之土地複丈成果圖）所示之各自裝置之冷氣機室外主
    機、管線及金屬鐵架、遮雨棚拆除，並回復原狀。並為聲明
    ：1.上訴人丑○○應將原判決附圖所示「A 棟13樓冷氣機及
    鐵架」部分拆除，並回復原狀。2.被上訴人甲○○應將原判
    決附圖所示「B 棟11樓冷氣機及鐵架」部分拆除，並回復原
    狀。3.被上訴人壬○○應將原判決附圖所示「B 棟15樓冷氣
    機及鐵架」部分拆除，並回復原狀。4.被上訴人癸○○應將
    原判決附圖所示「C 棟9 樓冷氣機及雨遮（含鐵架）」部分
    拆除，並回復原狀。5.被上訴人丁○○應將原判決附圖所示
    「D 棟9 樓冷氣機及鐵架」部分拆除，並回復原狀。6.被上
    訴人辛○○應將原判決附圖所示「D 棟14樓冷氣機及鐵架」
    部分拆除，並回復原狀。7.被上訴人戊○○應將原判決附圖
    所示「E 棟16樓冷氣機及鐵架」部分拆除，並回復原狀。
二、上訴人丑○○則以：當初其遭上訴人國泰社區派員施壓，要
    求其與其他住戶簽立切結書，且上訴人國泰社區管委會第1
    屆主委亦告知「簽署切結書並無法律效力，而且先簽以後如
    果住戶大會過了就沒關係。我也承受很大的壓力，許多主張
    住戶要求我處理，否則就要告我，你先簽表達出你的誠意，
    有意願要解決這個問題，我們才能繼續下去」等語，另有委
    員亦勸告說「要先簽，因為管委會中有人要提案修改規約」
    等語，故其當時係為了社區和諧，認為簽下該切結書距離約
    定拆遷之時間仍有3 個月之緩衝期，且相信上訴人國泰社區
    應有重新評估國泰公司設計缺失而加以改善之可能，始會簽
    下系爭承諾書。是其所簽立之系爭承諾書係附有「管委會對
    冷氣遷入之要求，須不違反中華民國法律為限」之條件；換
    言之，亦即「一若其有違反中華民國法令，則其願意拆除冷
    氣。二上訴人國泰社區要求其等拆遷之行為是不違反法令者
    。」。且關於其冷氣安裝之時間，係在上訴人國泰社區管委
    會成立之前，依據「法律不溯及既往原則」，應適用行為時
    之規範，故上訴人國泰社區自不得再行制止，是其亦無違反
    當初之承諾。又者，縱認系爭承諾書有效，惟當時社區主委
    及委員係基於詐欺之意圖，誘使其誤信承諾書僅係為維持社
    區和諧而簽署之暫時且無效之法律文件，直至其收到原審判
    決書後始有所悟，察覺此為主委之詐欺行為；其後，其已於
    98年9 月18日以桃園中路郵局第01126 號存證信函向上訴人
    國泰社區為撤銷之意思表示，是原判決認其與上訴人國泰社
    區另成立之和解契約，既因其撤銷系爭承諾書之意思表示而
    自始不存在，雙方之關係自應以原先之法律關係予以規範等
    語置辯。
三、被上訴人則以：上訴人國泰社區以一己之私，漠視國泰公司
    陽台設計通風不良之事實，忽視住戶權益，茲以現今公寓大
    樓多使用分離式冷氣，故其他公寓大樓多有於建築物凹面外
    牆設置冷氣架之設計，然國泰公司之設計卻未有置放分離式
    冷氣主機之架子，致住戶冷氣主機必須置放於後陽台，造成
    冷氣機之散熱無法適當排出，僅能於U 字型之陽台內盤旋，
    高溫經久不散，住戶甚有發現溫度可高達40至50度，而後陽
    台係熱水器、洗衣機及天然氣安置之位置，高溫勢必有潛在
    之危害，且被上訴人裝設分離式冷氣機當時，社區管委會尚
    未成立，渠等係依照附近大樓之慣例將冷氣機裝設在大樓陰
    井處，並不會影響大樓外觀，因此被上訴人係於考慮居住安
    全後，始將冷氣主機設置於外牆。又依照96年7 月15日所訂
    定之紐約廣場社區規約第2 條第7 款係記載「本社區之冷氣
    機台，不應外掛於建築物主體，其施行細則授權管理委員會
    與國泰建設討論而制定之，另關於設計不良衍生之問題及費
    用由國泰建設負責」等語，可知上訴人國泰社區當時並未完
    成向國泰公司爭取處理設計不良之問題，然其卻反於97年6
    月14日進行規約修改，漠視全體住戶之權益，復以訴訟打壓
    包括被上訴人在內之少數住戶，嗣經被上訴人去函桃園縣政
    府工務局使用管理科，其回函表示「貴社區規約如於台端等
    裝設冷氣後再行訂定，除法律另有規定外，依法律不溯及既
    往原則，應適用住戶違規行為時之規定，管委會自不得再行
    制止之」，故上訴人國泰社區應不得再請求被上訴人拆除冷
    氣並回復原狀等語，資為抗辯。
四、原審經審理結果，就請求上訴人丑○○應將原判決附圖所示
    「A 棟13樓冷氣機及鐵架」拆除，並回復原狀之部分，判決
    上訴人國泰社區勝訴，惟此為上訴人丑○○不服提起上訴，
    並為上訴聲明：(一)原判決關於上訴人丑○○敗訴部分廢棄。
    (二)駁回上訴人國泰社區在第一審之訴。另請求被上訴人各應
    將原判決附圖所示冷氣機及鐵架、雨遮等物拆除，並回復原
    狀之部分，則判決上訴人國泰社區敗訴，上訴人國泰社區不
    服提起上訴，並為上訴聲明：(一)原判決不利於上訴人國泰社
    區之部分廢棄。(二)上開廢棄部分，被上訴人甲○○應將原判
    決附圖所示「B 棟11樓冷氣機及鐵架」部分拆除，並回復原
    狀；被上訴人壬○○應將原判決附圖所示「B 棟15樓冷氣機
    及鐵架」部分拆除，並回復原狀；被上訴人癸○○應將原判
    決附圖所示「C棟9樓冷氣機及雨遮（含鐵架）」部分拆除，
    並回復原狀；被上訴人丁○○應將原判決附圖所示「D棟9樓
    冷氣機及鐵架」部分拆除，並回復原狀；被上訴人辛○○應
    將原判決附圖所示「D 棟14樓冷氣機及鐵架」部分拆除，並
    回復原狀；被上訴人戊○○應將原判決附圖所示「E 棟16樓
    冷氣機及鐵架」部分拆除，並回復原狀。被上訴人則均為答
    辯聲明：駁回上訴。
五、兩造不爭執之事項：
  (一)上訴人丑○○為門牌號碼桃園市○○○街8 號13樓之3 建物
    之所有人、被上訴人甲○○為門牌號碼桃園市○○○街6 號
    11樓之5 建物之所有人、被上訴人壬○○為門牌號碼桃園市
    ○○○街6 號15樓之5 建物之所有人、被上訴人癸○○為門
    牌號碼桃園市○○○街2 號9 樓之6 建物之所有人、被上訴
    人丁○○為門牌號碼桃園市○○○街10號9 樓之5 建物之所
    有人、被上訴人辛○○為門牌號碼桃園市○○○街10號14樓
    之1 建物之所有人、被上訴人戊○○為門牌號碼桃園市○○○街12號16樓之3 建物之所有人，渠等均為上訴人國泰社區
    之區分所有權人之一。
  (二)上訴人丑○○及被上訴人甲○○、壬○○、癸○○、辛○○
    、丁○○、戊○○各自在如桃園縣桃園地政事務所民國98年
    3 月13日土地複丈成果圖所示之位置範圍內，分別安裝冷氣
    機及鐵架或雨遮，渠等裝設時間分別為丑○○：96年4 月29
    日、甲○○：96年3 月5 日、壬○○：96年4 月30日、癸○○：96年4 月30日、辛○○：96年4 月10日、丁○○：96年
    4 月24日、戊○○：96年5 月1 日。
  (三)上訴人國泰社區區分所有權人會議將原於96年7 月15日所修
    正通過之社區規約第2 條第7 項條文「本社區之冷氣機台不
    應外掛於建築主體，其施行細則授權管理委員會與國泰建設
    討論而制定之，另關於設計不良衍生之問題及費用由國泰建
    設負責」，於97年6 月14日決議修正為「本社區之冷氣機台
    不得外掛於建築主體，包含ㄇ字型內凹外牆面」。
  (四)上訴人丑○○於97年7 月4 日確有簽立承諾書，其內容係「
    本人承諾在不違反中華民國法令之下，於中華民國97年10月
    4 日中午12時前，將本戶外掛之冷氣主機內移，並回復牆壁
    原有外觀，屆期未完成，由管委會依法處理，本人無異議」
    。
六、兩造於本院99年4 月15日由受命法官行準備程序時合意簡化
    爭點如下：
  (一)上訴人國泰社區依社區規約或公寓大廈管理條例第8 條之規
    定，請求被上訴人將各自裝設如原判決附圖所示位置之冷氣
    、鐵架及遮雨棚拆除並回復原狀，有無理由？
  (二)上訴人國泰社區依分管契約之約定，請求被上訴人將各自裝
    設如原判決附圖所示位置之冷氣、鐵架及遮雨棚拆除並回復
    原狀，有無理由？
  (三)上訴人國泰社區依上訴人丑○○於97年7 月4 日所簽立之系
    爭承諾書，請求上訴人丑○○將原判決附圖所示「A 棟13樓
    冷氣機及鐵架」拆除並回復原狀，有無理由？
  (四)上訴人丑○○主張系爭承諾書係其遭詐欺所為之意思表示，
    故已依民法第92條之規定撤銷該意思表示，有無理由？
七、本院之判斷：
  (一)按92年12月31日修正之公寓大廈管理條例第8 條第1 項規定
    ：「公寓大廈周圍上下、外牆面、樓頂平臺及不屬專有部分
    之防空避難設備，其變更構造、顏色、設置廣告物、鐵鋁窗
    或其他類似之行為，除應依法令規定辦理外，該公寓大廈規
    約另有規定或區分所有權人會議已有決議，經向直轄市、縣
    （市）主管機關完成報備有案者，應受該規約或區分所有權
    人會議之限制。」，是關於公寓大廈區分所有權人在大樓外
    牆裝設分離式冷氣主機及防護用之不鏽鋼框架行為，除應受
    相關法令之限制外，如該公寓大廈之規約或區分所有權人會
    議已有決議，且經向主管機關報備在案，並應受規約或決議
    之限制。換言之，修正後之公寓大廈管理條例第8 條第1 項
    並未明文禁止區分所有權人不得在公寓大廈外牆裝設分離式
    冷氣主機之行為，而係依據「住戶自治」之精神，歸由各公
    寓大廈之區分所有權人以決議或規約為決定。經查，本件被
    上訴人甲○○等6 人係分別於96年3 月5 日至同年5 月1 日
    間在渠等住處外牆加裝分離式冷氣主機，並設置安全固定用
    之鐵架、遮雨棚等物之事實，業經兩造於本院審理中均不爭
    執，是此等行為既皆在公寓大廈管理條例92年12月31日公布
    施行之後，則此等行為有無違反該法之規定，自應以修正後
    之新法為斷。次按當事人主張有利於已之事實者，就其事實
    有舉證之責任，民事訴訟法第277 條前段定有明文。查本件
    上訴人國泰社區雖引紐約廣場社區96年7 月15日區分所有權
    人會議通過施行之社區規約（初版規約）第2 條第7 項謂「
    本社區之冷氣機台不應外掛於建築主體，其施行細則授權管
    理委員會與國泰建設討論而制定之，另關於設計不良衍生之
    問題及費用由國泰建設負責」，繼於97年6 月14日修正為「
    本社區之冷氣機台不得外掛於建築主體，包含ㄇ字型內凹外
    牆面」等規定為據，主張被上訴人不應將分離式冷氣主機設
    置於建築主體外牆上云云，並提出紐約廣場社區規約為佐（
    參見原審卷第46至54、182 至184 頁），固非無的。惟查，
    被上訴人為上開行為之時間點，均係介於96年3 月5 日至同
    年5 月1 日間，業如前述，斯時上訴人國泰社區之管理規約
    對於區分所有權人得否在區分所有建物外牆裝設分離式冷氣
    主機乙節，尚無設有任何禁止規定；縱其後上訴人國泰社區
    之社區規約已明文禁止區分所有權人不得為前引行為，然依
    據「法律不溯及既往原則」之法理，此項限制規定尚未能溯
    及於被上訴人行為時發生效力。此外，上訴人國泰社區並未
    再舉證說明被上訴人該等行為有何違反其他法令之限制規定
    ，本院即無從遽為其有利之認定。是以，上訴人國泰社區依
    據上開社區規約或公寓大廈管理條例第8 條之規定，請求被
    上訴人將渠等懸掛於外牆之冷氣主機、鐵架及雨棚等物拆除
    ，尚屬乏據，要無足採；就此桃園縣政府亦曾函覆被上訴人
    辛○○稱：「上訴人國泰社區就被上訴人等裝設冷氣後再行
    訂定規約者，依法律不溯及既往原則，應適用住戶行為時之
    規定，上訴人國泰社區不得再行制止之」等語，有桃園縣政
    府97年7 月16日府公使字第0970229461號函在卷可據（參見
    原審卷第152 頁），亦同本院上開見解。
  (二)又上訴人國泰社區另主張被上訴人與國泰公司間均立有不動
    產買賣契約書，並依照該契約及所附之分管契約之約定，大
    樓建築外觀應依照使用執照所載之用途及規約使用，不得任
    意更動或違規使用，從而據此主張請求被上訴人應回復原狀
    云云，並提出不動產買賣契約書及以被上訴人所提出之分管
    同意書為憑（參見原審卷第55至59頁及本院卷第117 、146
    頁）。然按，因契約所生債之關係，係契約之一方得請求他
    方為特定行為或給付之法律關係，故於契約關係中唯有契約
    所定之債權人始得對債務人主張契約約定之債權，此即債權
    之相對性。查本件上訴人國泰社區雖為如上主張，然其並未
    提出任何文件以資證明有何權利得繼受國泰公司就上開買賣
    或分管契約所成立之契約當事人地位，並據以請求被上訴人
    遵守該契約所負之義務；況且觀諸系爭分管契約第1 條「本
    社區…各項公共設施皆屬本社區管理委員會之公共管理範圍
    ，不得任意更動或私自佔用…」，或關於產權與貸款章節第
    3 條第3 項「本件建築外觀及各戶室內、陽台、梯廳、…應
    依使用執照所載用途及規約使用，不得任意更動或違規使用
    …」等約定，均無明確禁止被上訴人不得在渠等住處之外牆
    加裝分離式冷氣主機，此由國泰公司從未函文向被上訴人表
    示渠等上開行為已違反契約亦足為證；復縱以上訴人國泰社
    區所引國泰公司發予各承購戶之請款通知單（參見本院卷第
    104 至112 頁）觀之，其上係記載：「為維護社區整體觀瞻
    ，如需裝設平面鋁窗，請待管委會訂定統一樣式，再行裝設
    。」等語，仍無明確禁止被上訴人不得在渠等住處外牆加裝
    分離式冷氣主機。基此，上訴人國泰社區主張依系爭分管契
    約（或上開買賣契約）之約定，被上訴人應將各自裝設於大
    樓外牆之冷氣機及鐵架、雨遮拆除並回復原狀云云，洵屬無
    據，亦無足取。
  (三)再依上訴人國泰社區主張依照上訴人丑○○於97年7 月4 日
    所親自簽具並交付之系爭承諾書，其上記載：「本人承諾在
    不違反中華民國法令之下，於中華民國97年10月4 日中午12
    時前，將本戶外掛之冷氣主機內移，並回復牆壁原有外觀，
    屆期未完成，由管委會依法處理，本人無異議」等語，故上
    訴人丑○○應將其裝設如原判決附圖所示「A 棟13樓冷氣機
    及鐵架」拆除並回復原狀等情，業據其提出系爭承諾書在卷
    可考（參見原審卷第85頁），並上訴人丑○○於本院審理中
    對系爭承諾書之真正亦不爭執。而按稱和解者，謂當事人約
    定，互相讓步，以終止爭執或防止爭執發生之契約；和解有
    使當事人所拋棄之權利消滅及使當事人取得和解契約所訂明
    權利之效力，民法第736 條及第737 條分別定有明文。是由
    系爭承諾書之前揭記載，應認上訴人間業於97年7 月4 日就
    上訴人丑○○冷氣主機裝設於大樓外牆之爭執，已達成和解
    合意，而有使上訴人國泰社區取得請求上訴人丑○○拆除其
    所裝設之冷氣主機等物之請求權之意，且該債權於97年10月
    4 日中午12時已屆清償期。從而，上訴人國泰社區依此和解
    契約之約定，起訴請求上訴人丑○○應就門牌號碼桃園市○○○街8 號13樓之3 房屋外牆如原判決附圖所示之冷氣機主
    機、鐵架等物拆除，並回復原狀一節，於法即屬有據。
  (四)至上訴人丑○○雖辯稱：其簽立系爭承諾書係以其「裝設冷
    氣主機之行為有違反中華民國法令」，且「上訴人國泰社區
    要求其拆遷之行為非違反法令」為前提要件，故於上訴人國
    泰社區所為違反公寓大廈管理條例及法律不溯及既往原則之
    情形下，其即不負拆除上開冷氣主機、鐵架之義務云云。惟
    按解釋意思表示，應探求當事人之真意，不得拘泥於所用之
    辭句，民法第98條定有明文。意思表示不明確，使之明確，
    屬意思表示之解釋。意思表示解釋之客體，為依表示行為所
    表示於外部之意思，而非其內心之意思。當事人為意思表示
    時，格於表達力之不足及差異，恆須加以闡釋，至其內心之
    意思，既未形之於外，尚無從加以揣摩。解釋意思表示端在
    探求表意人為意思表示之目的性及法律行為之和諧性，解釋
    契約尤須斟酌交易上之習慣及經濟目的，依誠信原則而為之
    。關於法律行為之解釋方法，應以當事人所欲達到之目的、
    習慣、任意法規及誠信原則為標準，合理解釋之，其中應將
    目的列為最先（最高法院88年度台上字第1671號判決意旨參
    照）。經查，上訴人丑○○於97年7 月4 日簽具系爭承諾書
    時，上訴人國泰社區之社區規約第2 條第7 項甫於97年6 月
    14日修正為「本社區之冷氣機台不得外掛於建築主體，包含
    ㄇ字型內凹外牆面」，有該規約附卷可參（參見原審卷第47
    頁）；而斯時上訴人國泰社區為使前已於大樓外牆裝設冷氣
    主機之區分所有權人遵從，遂提出上開切結書與住戶簽立，
    並約定緩衝期限以讓各區分所有權人能自行拆除等情，業據
    證人即該時上訴人國泰社區管委會主委卯○○於本院審理中
    結證稱：「…社區也確認不能將冷氣外掛，但是你們這些住
    戶已經外掛出去了，我體諒你們搬遷需要時間，所以管委會
    的會議中有一個決議，有一個切結書，要住戶切結在3 個月
    內回復原狀，只要簽該切結書，在這3 個月期間內，管委會
    就不會採取行動，…當初我們管委會給的抬頭是切結書，承
    諾書不是我們給的範本，是丑○○自己擬的」、「當時在電
    話中，我有告訴丑○○，這個簽下來之後，至少這3 個月內
    ，這些住戶有一個緩衝期間，管委會也可以對全體住戶有個
    交待，這樣對雙方比較好，所以我希望他可以簽下這個切結
    書，但是丑○○不同意切結書的內容，其中有兩個部分，第
    一是他對於抬頭有意見，他不希望是切結，原因當時丑○○
    沒有說的很明確，至於要用何抬頭，丑○○也沒有說，第二
    是切結書的內容是依據社區規約，他對於社區規約這個字有
    意見，他不承認這個社區規約是有效的，他要用別的文字，
    所以談話結束之後，隔天丑○○就拿了1 份，就是現在看到
    的承諾書，交給總幹事，後來總幹事有交給我看」等語綦詳
    （參見本院卷第88頁背面、第89頁），並有與系爭承諾書內
    容相似之切結書在卷可核（參見本院卷第100 頁）。雖上訴
    人丑○○當時固不同意按上訴人國泰社區所提出制式之切結
    書與之簽立，然觀其所自行擬定並提出之系爭承諾書仍係記
    載：「本人承諾…於中華民國97年10月4 日中午12時前，將
    本戶外掛之冷氣主機內移，並回復牆壁原有外觀，屆期未完
    成，由管委會依法處理，本人無異議」等語，與證人卯○○
    上開證述簽立切結書係給予已在大樓外牆裝設冷氣主機之區
    分所有權人3 個月緩衝期間自行拆除等情相符，顯見上訴人
    丑○○簽署系爭承諾書時，確有就外牆裝設冷氣主機乙事與
    上訴人國泰社區為和解之意思。至上訴人丑○○雖辯稱系爭
    承諾書有效之前提，應以其行為違反中華民國法令，且上訴
    人國泰社區要求其拆遷之行為非違反法令云云；惟單從該承
    諾書記載「在不違反中華民國法令之下」等語觀之，實無從
    得知上訴人丑○○內心所欲為之條件為何，且參酌證人卯○○上開證詞，上訴人丑○○亦未曾將前揭條件明示於內心之
    外予上訴人國泰社區知悉，自無從逕予解釋系爭承諾書係附
    有上訴人丑○○所稱之上開條件。是以，上訴人丑○○此部
    分之抗辯，尚非可採信。
  (五)繼按因被詐欺而為意思表示者，表意人得撤銷其意思表示，
    民法第92條第1 項前段固定有明文。惟此所謂之詐欺，必詐
    欺行為人有使他人陷於錯誤之故意，致該他人基於錯誤而為
    不利於己之意思表示者始足當之。倘行為人欠缺主觀之詐欺
    故意，縱該他人或不免為錯誤之意思表示仍與詐欺之法定要
    件不合，無容其依上開規定撤銷意思表示之餘地（最高法院
    87年度台上字第1195號、98年度台上字第171 號判決意旨參
    照）。又主張被詐欺者而為表示之當事人，應就此項事實負
    舉證之責任；是上訴人丑○○以前詞辯稱其簽具系爭承諾書
    係受詐欺之事實，既經上訴人國泰社區否認，上訴人丑○○
    自應就此積極事實負舉證責任證明之。然上訴人丑○○就其
    所主張簽具系爭承諾書非基於其本意，係遭上訴人國泰社區
    詐欺所為乙節，於本院審理中並未提出任何具體證據以為佐
    證或供本院調查，是否堪值採信，已非無疑；參以證人卯○○於本院審理中結證稱：「（問：你當時有無向丑○○表示
    簽署切結書或承諾書是沒有法律效力？）沒有。」、「（問
    ：在雙方電話通話中，丑○○有無同意要拆除外掛冷氣？）
    沒有同意，丑○○只是說他要考慮一下是否要簽切結書，後
    來隔天丑○○就提承諾書…」等語（參見本卷第88頁背面、
    第89頁），則上訴人丑○○既係待與證人卯○○溝通後之翌
    日，經其考量後始提出其所親擬之系爭承諾書與上訴人國泰
    社區，益證其簽立系爭承諾書之意思表示，應非受他人之詐
    欺所為。此外，上訴人丑○○迄至本院言詞辯論終結前，並
    未能提出其他證據以證明上訴人國泰社區或證人卯○○有對
    其施以詐欺行為致陷於錯誤而簽立、交付系爭承諾書一情，
    業如前述，揆諸前揭法文規定及說明，上訴人丑○○所為上
    開抗辯，顯然於法無據，尚非可採。另則，上訴人丑○○並
    未受有詐欺之事實，既如前述，其主張以上開存證信函為撤
    銷受詐欺之意思表示云云，自同屬乏據，併此敘明。
八、綜上所述，上訴人國泰社區依社區規約、被上訴人與國泰公
    司間之買賣契約、分管契約及公寓大廈管理條例第8 條之規
    定，求為判命：被上訴人甲○○、壬○○、癸○○、丁○○
    、辛○○及戊○○等人各應將原判決附圖所示冷氣機及鐵架
    、雨遮拆除，並回復原狀，為無理由，不應准許。是原審就
    此部分為上訴人國泰社區敗訴之判決，並無不合；上訴意旨
    指摘原判決不當，求予廢棄改判，為無理由，應予駁回。又
    上訴人丑○○所簽署之系爭承諾書既非受他人詐欺所為，則
    上訴人國泰社區依照系爭承諾書之法律關係，求為判命：上
    訴人丑○○應將原判決附圖所示編號為「A 棟13樓冷氣機及
    鐵架」，面積1 平方公尺之冷氣機及鐵架拆除，並回復牆面
    加裝冷氣機前之外觀，為有理由，應予准許。雖原審就此部
    分為上訴人國泰社區勝訴之判決，理由與本院認定尚有不同
    ，惟結論並無二致，上訴人丑○○上訴意旨指摘原判決不當
    ，求予廢棄改判，仍應認為無理由，應予駁回。
九、本件事證已臻明確，兩造其餘主張及舉證，經核與判決基礎
    不生影響，爰不另一一論述，附此敘明。
十、據上論結，本件上訴為無理由，依民事訴訟法第463 條、第
    385 條第1 項前段、第436 條之1 第3 項、第449 條第1 項
    、第78條，判決如主文。
中    華    民    國    99    年     6    月    22    日
              民事第一庭審判長法  官  郭琇玲
                              法  官  林哲賢
                              法  官  陳振嘉
正本係照原本作成。
不得上訴。
中    華    民    國    99    年    6     月    23    日
                              書記官  谷貞豫

司法院資訊處製作；財團法人民間司法改革基金會備份。
